最高法院刑事判決　　　　　　九十六年度台上字第三０三０號
上　訴　人　甲○○
上列上訴人因違反毒品危害防制條例案件，不服台灣高等法院高
雄分院中華民國九十六年三月十五日第二審更審判決（九十五年
度上更(一)字第三五七號，起訴案號：台灣高雄地方法院檢察署八
十九年度偵字第二七一九七號、九十年度偵字第二四七八號），
提起上訴，本院判決如下：
    主  文
原判決撤銷，發回台灣高等法院高雄分院。
    理  由
本件原判決認定：上訴人甲○○於民國八十九年十一月三十日十
五時三十分許，在高雄市前鎮區○○○路與成功路口，與在該處
之袁家麒、吳松及綽號「忠哥」之成年男子交談後，即向「忠
哥」借得六Ｋ－七三七七號自用小客車駛往高雄地區不詳地點，
取得以茶葉鋁箔袋包裝之第二級毒品安非他命五包（驗後淨重共
五千零三十九公克），意圖販賣而持有之。嗣上訴人於同日十六
時三十分許，攜帶該五包安非他命，駕駛前開自用小客車返回原
地時，為在場埋伏之警察查獲，並扣得前揭以茶葉鋁箔袋包裝之
安非他命五包等情。因而撤銷第一審判決，改判仍論處上訴人意
圖販賣而持有第二級毒品罪刑，固非無見。
惟查：(一)第一審檢察官起訴書指訴，上訴人與袁家麒、吳松及
綽號忠哥之成年男子，「接洽購買毒品之事」後，甲○○即駕車
前往不詳地點取出毒品，於駕車返回原地欲與袁家麒等人「交易
毒品」時，經警當場查獲而未遂等情，因而認上訴人所為涉犯毒
品危害防制條例第五條第二項、第五項販賣第二級毒品未遂罪嫌
（見起訴書犯罪事實欄第一段、證據並所犯法條欄第二段）。乃
原判決就該部分起訴事實所指「接洽購買毒品之事」「交易毒品
」等情事究否實在？並未審究說明，逕謂「公訴意旨認上訴人係
犯該條例第五條（應係第四條之誤載）第五項、第二項之販賣第
二級毒品罪未遂罪，起訴法條尚有未洽……，本院自得變更檢察
官起訴法條，予以審判」（見原判決第五頁第乙欄第三段）云云
，自有已受請求之事項未予判決之違誤。(二)有罪之判決書，應於
理由內記載認定犯罪事實所憑之證據及其認定之理由，刑事訴訟
法第三百十條第一款定有明文。原判決事實認定，上訴人與袁家
麒、吳松及綽號「忠哥」者交談後，即駕駛向「忠哥」借得之
車輛前往他處，取得安非他命五包，意圖販賣持返原處，經警查
獲等情。惟上訴人始終否認有意圖販賣而持有安非他命情事，並
辯稱其向綽號「忠哥」者借用車輛時，不知車內有安非他命等情
。而證人即查獲本案之警員顏振裕、楊志旺、胡元鐘一致證稱：
渠等據線報在屏東之某鐵工廠藏有毒品，乃鎖定從該鐵工廠駛出
之涉案車輛（指前揭六Ｋ－七三七七號自用小客車），一路跟監
到高雄市前鎮區○○○路與成功路口（即本件查獲之地點），發
現上訴人從某超商走出來，與由該車輛下車之三人談話後，即駕
駛該車輛離去，渠等再予跟蹤，但跟至往旗津之過港隧道附近，
因未跟上而走失，乃返回原處埋伏，約三十分許，上訴人駕駛原
車返回原處時，上前盤查，即在車上查獲該五包安非他命，「忠
哥」則於上訴人返回之前離去，嗣並在屏東之鐵工廠，查獲其他
之安非他命。至於本件扣案之安非他命五包，究係「忠哥」從屏
東之鐵工廠運出，或上訴人駕車前往他處取得？並不清楚；另上
訴人與該三人談話時，因距離甚遠，不知其商談之內容等語（見
他字第二一八九號卷第十頁背面至第十一頁背面；偵字第二七一
九七號卷第三十五頁至第三十六頁；第一審訴緝字第六號卷第四
十三頁至第四十五頁、第六十二頁至第六十六頁；原審上訴卷第
五十五頁至第五十九頁）。上開證人前揭供述如若非虛，則上訴
人在凱旋四路與成功路口之超商前，與袁家麒、吳松、「忠哥
」等人談話之內容為何？扣案之安非他命，究係「忠哥」從屏東
之鐵工廠運出，或上訴人前往他處取得？又如係「忠哥」自屏東
運出，何故於案發前離開現場他去？均屬不明。乃原判決就上開
諸端既未詳查釐清，復未具體說明認定上訴人係「意圖販賣而持
有安非他命」所憑之證據及理由，即逕行認定上訴人與袁家麒、
吳松、「忠哥」交談後，旋駕車前往他處，取得五包安非他命
，意圖販賣持返原處，洵有調查職責未盡及理由不備之可議。(三)
認定犯罪事實所憑之證據，雖不以直接證據為限，間接證據亦包
括在內；然而無論直接或間接證據，其為訴訟上之證明，須於通
常一般之人均不致有所懷疑，而得確信其為真實之程度者，始得
據為該特定犯罪之認定。原判決認定，上訴人與袁家麒、吳松
、「忠哥」交談後，隨即駕駛車輛前往他處，「取得」五包安非
他命，意圖販賣持返原處。但上訴人究竟係如何「取得」安非他
命？向何人「取得」？其「取得」之原因為何？其事實並未具體
認定，理由亦未予說明。則上訴人之行為，除可能成立意圖販賣
而持有罪外，亦有可能成立其他罪名，例如運輸毒品罪（受他人
之委託而運輸）、販賣毒品既遂罪（意圖營利而販入）或共同販
賣毒品未遂罪（與提供毒品者共同販賣未遂）……等。究竟實情
為何，尚不明瞭，本院前次發回更審意旨業已指摘及此，原審猶
未究明，並為必要之說明，即遽行判決，致瑕疵依然存在，自有
未洽。(四)科刑之判決書，須先認定犯罪事實，然後於理由內敘明
其認定犯罪所憑之證據，方足以資論罪科刑；如認定事實與其所
採用之證據及認定之理由不相適合，即屬理由矛盾，其判決當然
為違背法令。原判決事實欄第一段記載，上訴人於八十九年十一
月三十日「十五時三十分」許，駕駛車輛前往他處，取得五包安
非他命，意圖販賣於同日「十六時三十分」許持返原處等情。似
係認定上訴人「取得」安非他命之往返歷程約一小時左右。然於
理由第乙欄第二段第(四)點，復謂上訴人「約三十分左右，即駕車
返回原處」（見原判決第四頁）。且其理由欄所引用證人楊志旺
及胡元鐘之證述，均證稱上訴人往返約耗費「半小時（三十分）
」(見原判決第四頁，理由第乙欄第二段第(四)點)。其事實之認定
與理由之說明兩相齟齬。又原判決於事實欄認定上訴人向「忠哥
」借得前揭自用小客車駛往高雄地區不詳地點，「取得」安非他
命五包（見原判決第一頁，事實欄第一段）。但於理由第乙欄第
二段第(一)點，卻載述上訴人係駕駛「袁家麒」前開自用小客車離
去（見原判決第二頁）等語；其事實認定與理由說明顯相矛盾，
同有未當。(五)毒品危害防制條例第十九條第一項關於沒收之規定
，固採義務沒收主義，然以犯同條例第四條至第九條、第十二條
、第十三條或第十四條第一項、第二項之罪，其供犯罪所用之物
或因犯罪所得之財物，屬犯人所有者，方應諭知沒收。原判決理
由欄敘稱：扣案之茶葉鋁箔袋五個，為供上訴人犯罪所用之物，
依毒品危害防制條例第十九條第一項前段規定宣告沒收（見原判
決第六頁第二行至第四行）等詞。惟就該茶葉鋁箔袋五個究為何
人所有，是否為上訴人所有，並未於事實及理由欄認定記載，致
此部分事實不明，本院無從就沒收之當否為法律上之判斷。(六)上
訴人行為後，刑法部分條文已於九十四年二月二日修正公布，並
自九十五年七月一日施行。有關毒品危害防制條例第五條第二項
意圖販賣而持有第二級毒品罪法定本刑中得併科罰金刑最低額部
分，依修正後刑法第三十三條第五款規定為「罰金：新台幣一千
元以上，以百元計算之」，較舊法所定罰金最低額為「銀元一元
以上」為重，經比較新舊法之結果，自以修正前規定較有利於上
訴人。原審論處上訴人意圖販賣而持有第二級毒品罪刑，然疏未
就罰金刑部分依刑法第二條第一項規定予以比較新舊法，嫌非允
洽。以上或為上訴意旨所指摘，或為本院得依職權調查之事項，
應認原判決仍有撤銷發回更審之原因。
據上論結，應依刑事訴訟法第三百九十七條、第四百零一條，判
決如主文。
中　　華　　民　　國　九十六　年　　六　　月　　七　　日
                      最高法院刑事第十二庭
                          審判長法官  池　啟　明
                                法官  王　居　財
                                法官  郭　毓　洲
                                法官  韓　金　秀
                                法官  黃　梅　月
      本件正本證明與原本無異
                                      書  記  官
中　　華　　民　　國　九十六　年　　六　　月　　八　　日
                                                      Ｑ
